---
title: "LMB Park Factors 2024–2026"
subtitle: "Análisis de condiciones de juego por sede · Liga Mexicana de Béisbol"
author: "Axel Mora"
date: today
lang: en
format:
  html:
    theme:
      light: [flatly, custom.scss]
    toc: true
    toc-depth: 3
    toc-title: "Contenido"
    toc-location: left
    number-sections: false
    code-fold: true
    code-tools: true
    smooth-scroll: true
    embed-resources: true
    fig-width: 10
    fig-height: 6
    fig-dpi: 150
execute:
  echo: false
  warning: false
  message: false
knitr:
  opts_chunk:
    out.width: "100%"
---

```{r setup}
library(tidyverse)
library(gt)
library(gtExtras)
library(ggtext)
library(scales)
library(glue)
library(ggrepel)
library(patchwork)

# ── Paleta ────────────────────────────────────────────────────────────────────
COL_HITTER   <- "#E63946"
COL_PITCHER  <- "#2A9D8F"
COL_NEUTRAL  <- "#ADB5BD"
COL_ACCENT   <- "#F4A261"
COL_HIGH_ALT <- "#6A0572"

# ── Zonas altimétricas (en pies) ──────────────────────────────────────────────
alt_breaks_ft <- c(-Inf, 330, 2625, 5250, Inf)
alt_labels_ft <- c("Nivel del mar (<330 ft)",
                   "Baja altitud (330–2,625 ft)",
                   "Media altitud (2,625–5,250 ft)",
                   "Alta altitud (>5,250 ft)")

ALT_COLORS <- c(
  "Nivel del mar (<330 ft)"       = "#0096C7",
  "Baja altitud (330–2,625 ft)"   = "#52B788",
  "Media altitud (2,625–5,250 ft)"= "#F4A261",
  "Alta altitud (>5,250 ft)"      = "#6A0572"
)

CLASS_COLORS <- c(
  "Extremo bateadores"    = "#C1121F",
  "Favorable bateadores"  = "#E76F51",
  "Neutro"                = "#ADB5BD",
  "Favorable pitchers"    = "#457B9D",
  "Extremo pitchers"      = "#1D3557"
)

# ── Abreviaturas ──────────────────────────────────────────────────────────────
abbr_map <- c(
  "Acereros del Norte"            = "MVA",
  "Algodoneros Union Laguna"      = "LAG",
  "Bravos de Leon"                = "LEO",
  "Caliente de Durango"           = "DUR",
  "Charros de Jalisco"            = "JAL",
  "Conspiradores de Queretaro"    = "QRO",
  "Diablos Rojos del Mexico"      = "MEX",
  "Dorados de Chihuahua"          = "CHI",
  "El Aguila de Veracruz"         = "VER",
  "Guerreros de Oaxaca"           = "OAX",
  "Leones de Yucatan"             = "YUC",
  "Olmecas de Tabasco"            = "TAB",
  "Pericos de Puebla"             = "PUE",
  "Piratas de Campeche"           = "CAM",
  "Rieleros de Aguascalientes"    = "AGS",
  "Saraperos de Saltillo"         = "SLW",
  "Sultanes de Monterrey"         = "MTY",
  "Tecos de los Dos Laredos"      = "LAR",
  "Tigres de Quintana Roo"        = "TIG",
  "Toros de Tijuana"              = "TIJ"
)

# ── Cargar y preparar datos ───────────────────────────────────────────────────
pf <- read_csv("data/park_factors_career.csv") |>
  select(-`...1`) |>
  mutate(
    abbr      = abbr_map[team],
    alt_group = cut(altitud_ft, breaks = alt_breaks_ft,
                    labels = alt_labels_ft, right = FALSE),
    # Clasificación del parque
    park_class = case_when(
      PF_HR_avg_idx >= 115 & PF_R_avg_idx >= 115  ~ "Extremo bateadores",
      PF_HR_avg_idx >= 105 | PF_R_avg_idx >= 110  ~ "Favorable bateadores",
      PF_HR_avg_idx <= 85  & PF_R_avg_idx <= 90   ~ "Extremo pitchers",
      PF_HR_avg_idx <= 95  | PF_R_avg_idx <= 95   ~ "Favorable pitchers",
      TRUE                                          ~ "Neutro"
    ),
    park_class = factor(park_class, levels = c(
      "Extremo bateadores", "Favorable bateadores", "Neutro",
      "Favorable pitchers",  "Extremo pitchers"
    )),
    # Humedad como porcentaje legible
    humidity_pct = humidity * 100
  )

vbp  <- read_csv("data/venue_batting_profile_career.csv") |>
          mutate(abbr = abbr_map[team])
vbb  <- read_csv("data/venue_batted_ball_career.csv")     |>
          rename(team = venue) |> mutate(abbr = abbr_map[team])
pf_bs <- read_csv("data/pf_batside_career.csv")           |>
           mutate(abbr = abbr_map[venue])

# Correlaciones clave
cor_alt_hr  <- cor(pf$altitud_ft,    pf$PF_HR_avg_idx, use = "complete.obs")
cor_hum_hr  <- cor(pf$humidity_pct,  pf$PF_HR_avg_idx, use = "complete.obs")
cor_temp_hr <- cor(pf$avg_temp,      pf$PF_HR_avg_idx, use = "complete.obs")
cor_hum_k   <- cor(pf$humidity_pct,  pf$PF_K_avg_idx,  use = "complete.obs")
```

## Resumen ejecutivo {.unnumbered}

```{r exec-kpis}
top_hr   <- pf |> slice_max(PF_HR_avg_idx, n = 1)
bot_hr   <- pf |> slice_min(PF_HR_avg_idx, n = 1)
top_alt  <- pf |> slice_max(altitud_ft, n = 1)
bot_alt  <- pf |> slice_min(altitud_ft, n = 1)
top_hum  <- pf |> slice_max(humidity_pct, n = 1)
bot_hum  <- pf |> slice_min(humidity_pct, n = 1)
top_temp <- pf |> slice_max(avg_temp, n = 1)
bot_temp <- pf |> slice_min(avg_temp, n = 1)
```

::: {.callout-note appearance="minimal"}
Análisis basado en **`r sum(pf$total_games)`** juegos de temporada regular
(2024–2026) en las 20 sedes de la Liga Mexicana de Béisbol. Desde 2024 se mantienen los mismos 20 equipos y el mismo rol de juegos (93 juegos por temporada).
La altitud varía de **`r round(bot_alt$altitud_ft)` ft** (`r bot_alt$abbr`) a
**`r round(top_alt$altitud_ft, 0)` ft** (`r top_alt$abbr`); la humedad de
**`r round(bot_hum$humidity_pct)`%** (`r bot_hum$abbr`) a
**`r round(top_hum$humidity_pct)`%** (`r top_hum$abbr`).
La temperatura promedio varía **`r round(bot_temp$avg_temp)`°F** en
`r bot_temp$abbr` hasta **`r round(top_temp$avg_temp)`°F** en `r top_temp$abbr`,
Correlaciones con PF HR: altitud **r = `r round(cor_alt_hr, 2)`**,
humedad **r = `r round(cor_hum_hr, 2)`**, temperatura **r = `r round(cor_temp_hr, 2)`**.
:::

```{r kpi-cards}
tibble(
  label = c("Mayor PF HR", "Menor PF HR",
            "Mayor altitud", "Menor altitud",
            "Mayor humedad", "Menor humedad",
            "Mayor temperatura", "Menor temperatura"),
  value = c(
    glue("{top_hr$abbr}  ·  {round(top_hr$PF_HR_avg_idx)} idx"),
    glue("{bot_hr$abbr}  ·  {round(bot_hr$PF_HR_avg_idx)} idx"),
    glue("{top_alt$abbr}  ·  {round(top_alt$altitud_ft, 0)} ft"),
    glue("{bot_alt$abbr}  ·  {round(bot_alt$altitud_ft, 0)} ft"),
    glue("{top_hum$abbr}  ·  {round(top_hum$humidity_pct)}%"),
    glue("{bot_hum$abbr}  ·  {round(bot_hum$humidity_pct)}%"),
    glue("{top_temp$abbr}  ·  {round(top_temp$avg_temp)}°F"),
    glue("{bot_temp$abbr}  ·  {round(bot_temp$avg_temp)}°F")
  ),
  color = c(COL_HITTER, COL_PITCHER,
            COL_HIGH_ALT, "#0096C7",
            "#457B9D", "#52B788",
            COL_ACCENT, "#264653")
) |>
  gt() |>
  cols_label(label = "", value = "") |>
  tab_style(
    style = list(cell_text(weight = "bold", size = "large", color = "white"),
                 cell_fill(color = from_column("color"))),
    locations = cells_body(columns = value)
  ) |>
  tab_style(style = cell_text(color = "#555", size = "small"),
            locations = cells_body(columns = label)) |>
  cols_hide(color) |>
  tab_options(table.border.top.style    = "hidden",
              table.border.bottom.style = "hidden",
              column_labels.hidden      = TRUE) |>
  opt_table_font(font = google_font("IBM Plex Sans"))
```

---

## 1 · Contexto físico: altitud, humedad y temperatura

> Tres variables ambientales determinan el comportamiento de la pelota. La **altitud** reduce la densidad del aire (menos resistencia → más distancia). La **humedad alta** hace la pelota más pesada y ligeramente más lenta. La **temperatura** afecta la presión interna y la densidad del aire.

### 1.1 Altitud por parque

```{r altitude-bar}
#| fig-height: 6.5
pf |>
  arrange(desc(altitud_ft)) |>
  mutate(abbr = fct_inorder(abbr)) |>
  ggplot(aes(x = altitud_ft, y = abbr, fill = alt_group)) +
  geom_col(width = 0.75, alpha = 0.9) +
  geom_text(aes(label = paste0(comma(round(altitud_ft)), " ft\n(",
                                altitud, " m)")),
            hjust = -0.05, size = 2.9, lineheight = 0.9) +
  geom_vline(xintercept = c(330, 2625, 5250),
             linetype = "dashed", color = "gray60", linewidth = 0.4) +
  scale_fill_manual(values = ALT_COLORS, name = NULL) +
  scale_x_continuous(expand = expansion(mult = c(0, 0.22)),
                     labels = comma) +
  labs(title    = "Altitud de los parques LMB · en pies",
       subtitle = "De 10 ft (Campeche) a 7,323 ft (Ciudad de México)",
       x = "Altitud (ft)", y = NULL) +
  theme_minimal(base_size = 12) +
  theme(plot.title = element_text(face = "bold", size = 15),
        legend.position = "top",
        panel.grid.major.y = element_blank(),
        panel.grid.minor   = element_blank())
```

### 1.2 Humedad promedio por parque

```{r humidity-bar}
#| fig-height: 6.5
pf |>
  arrange(desc(humidity_pct)) |>
  mutate(abbr = fct_inorder(abbr)) |>
  ggplot(aes(x = humidity_pct, y = abbr,
             fill = humidity_pct)) +
  geom_col(width = 0.75, alpha = 0.9) +
  geom_text(aes(label = paste0(round(humidity_pct), "%")),
            hjust = -0.2, size = 3.2, fontface = "bold") +
  scale_fill_gradient(low = "#F4A261", high = "#0096C7",
                      name = "Humedad (%)") +
  scale_x_continuous(expand = expansion(mult = c(0, 0.12)),
                     labels = function(x) paste0(x, "%")) +
  labs(title    = "Humedad promedio por parque",
       subtitle = "Parques costeros y tropicales concentran mayor humedad",
       x = "Humedad promedio (%)", y = NULL) +
  theme_minimal(base_size = 12) +
  theme(plot.title = element_text(face = "bold"),
        legend.position = "none",
        panel.grid.major.y = element_blank(),
        panel.grid.minor   = element_blank())
```

### 1.3 Mapa de condiciones: altitud × humedad × temperatura

```{r env-scatter}
#| fig-height: 6
pf |>
  ggplot(aes(x = altitud_ft, y = humidity_pct,
             color = avg_temp, size = PF_HR_avg_idx)) +
  geom_point(alpha = 0.88) +
  geom_text_repel(aes(label = abbr), size = 3, fontface = "bold",
                  min.segment.length = 0.2, max.overlaps = 20) +
  scale_color_gradient(low = "#264653", high = "#E63946",
                       name = "Temp. prom. (°F)") +
  scale_size_continuous(range = c(3, 12), name = "PF HR idx") +
  scale_x_continuous(labels = comma) +
  scale_y_continuous(labels = function(x) paste0(x, "%")) +
  labs(
    title    = "Mapa ambiental de los 20 parques LMB",
    subtitle = "Altitud (X) · Humedad (Y) · Color = temperatura · Tamaño = PF HR",
    x = "Altitud (ft)", y = "Humedad promedio (%)",
    caption  = "Parques en esquina inferior-derecha: alta altitud + baja humedad = máximo efecto sobre la pelota"
  ) +
  theme_minimal(base_size = 12) +
  theme(plot.title = element_text(face = "bold"),
        panel.grid.minor = element_blank())
```

---

## 2 · Efecto de cada variable sobre los park factors

### 2.1 Altitud vs PF HR

```{r alt-hr}
#| fig-height: 5.5
pf |>
  ggplot(aes(x = altitud_ft, y = PF_HR_avg_idx,
             color = alt_group, size = humidity_pct)) +
  geom_hline(yintercept = 100, linetype = "dashed",
             color = "#888", linewidth = 0.4) +
  geom_smooth(aes(group = 1), method = "lm", se = TRUE,
              color = "gray50", fill = "gray80", alpha = 0.2,
              linewidth = 0.8, show.legend = FALSE) +
  geom_point(alpha = 0.88) +
  geom_text_repel(aes(label = abbr), size = 3, fontface = "bold",
                  min.segment.length = 0.2) +
  annotate("text", x = max(pf$altitud_ft) * 0.95, y = 102,
           label = glue("r = {round(cor_alt_hr, 2)}"),
           size = 4.5, fontface = "bold", color = "#333") +
  scale_color_manual(values = ALT_COLORS, name = "Zona") +
  scale_size_continuous(range = c(3, 10), name = "Humedad (%)",
                        labels = function(x) paste0(x, "%")) +
  scale_x_continuous(labels = comma) +
  labs(title    = "Altitud vs Park Factor HR",
       subtitle = "Tamaño = humedad · mayor altitud + menor humedad = más HR",
       x = "Altitud (ft)", y = "PF HR Index") +
  theme_minimal(base_size = 12) +
  theme(plot.title = element_text(face = "bold"),
        panel.grid.minor = element_blank())
```

### 2.2 Humedad vs park factors ofensivos y defensivos

```{r humidity-pf}
#| fig-height: 6

ph1 <- pf |>
  ggplot(aes(x = humidity_pct, y = PF_HR_avg_idx,
             color = alt_group)) +
  geom_hline(yintercept = 100, linetype = "dashed", color = "#888") +
  geom_smooth(aes(group = 1), method = "lm", se = TRUE,
              color = "gray50", fill = "gray80", alpha = 0.2,
              linewidth = 0.7, show.legend = FALSE) +
  geom_point(size = 3.5, alpha = 0.9) +
  geom_text_repel(aes(label = abbr), size = 2.6, fontface = "bold") +
  annotate("text", x = max(pf$humidity_pct) * 0.97, y = 102,
           label = glue("r = {round(cor_hum_hr, 2)}"),
           size = 4, fontface = "bold", color = "#333") +
  scale_color_manual(values = ALT_COLORS, guide = "none") +
  scale_x_continuous(labels = function(x) paste0(x, "%")) +
  labs(title = "Humedad vs PF HR",
       x = "Humedad (%)", y = "PF HR Index") +
  theme_minimal(base_size = 11) +
  theme(plot.title = element_text(face = "bold"),
        panel.grid.minor = element_blank())

ph2 <- pf |>
  ggplot(aes(x = humidity_pct, y = PF_K_avg_idx,
             color = alt_group)) +
  geom_hline(yintercept = 100, linetype = "dashed", color = "#888") +
  geom_smooth(aes(group = 1), method = "lm", se = TRUE,
              color = "gray50", fill = "gray80", alpha = 0.2,
              linewidth = 0.7, show.legend = FALSE) +
  geom_point(size = 3.5, alpha = 0.9) +
  geom_text_repel(aes(label = abbr), size = 2.6, fontface = "bold") +
  annotate("text", x = max(pf$humidity_pct) * 0.97, y = 102,
           label = glue("r = {round(cor_hum_k, 2)}"),
           size = 4, fontface = "bold", color = "#333") +
  scale_color_manual(values = ALT_COLORS, name = "Zona") +
  scale_x_continuous(labels = function(x) paste0(x, "%")) +
  labs(title = "Humedad vs PF K (strikeouts)",
       x = "Humedad (%)", y = "PF K Index",
       caption = "PF K alto = más ponches → favorable para pitchers") +
  theme_minimal(base_size = 11) +
  theme(plot.title = element_text(face = "bold"),
        panel.grid.minor = element_blank())

ph1 + ph2 + plot_layout(guides = "collect") &
  theme(legend.position = "bottom")
```

### 2.3 Temperatura vs OPS (desde venue_batting_profile)

```{r temp-ops}
#| fig-height: 5
vbp |>
  left_join(select(pf, team, altitud_ft, alt_group, humidity_pct), by = "team") |>
  ggplot(aes(x = avg_temp, y = OPS, color = alt_group, size = humidity_pct)) +
  geom_smooth(aes(group = 1), method = "lm", se = TRUE,
              color = "gray60", fill = "gray85", alpha = 0.2,
              linewidth = 0.7, show.legend = FALSE) +
  geom_point(alpha = 0.88) +
  geom_text_repel(aes(label = abbr), size = 2.9, fontface = "bold") +
  scale_color_manual(values = ALT_COLORS, name = "Zona altimétrica") +
  scale_size_continuous(range = c(2, 8), name = "Humedad (%)",
                        labels = function(x) paste0(x, "%")) +
  scale_x_continuous(labels = function(x) paste0(x, "°F")) +
  labs(title    = "Temperatura vs OPS generado en el parque",
       subtitle = "Tamaño = humedad · Color = zona altimétrica",
       x = "Temperatura promedio (°F)", y = "OPS") +
  theme_minimal(base_size = 12) +
  theme(plot.title = element_text(face = "bold"),
        panel.grid.minor = element_blank(),
        legend.position = "right")
```

### 2.4 Índice ambiental combinado: altitud + humedad + temperatura

> Se construye un **Índice Ambiental de Bateo (IAB)** que resume el efecto combinado de las tres variables físicas sobre la producción ofensiva. Valores altos favorecen al bateador.

```{r env-index}
#| fig-height: 6

pf_env <- pf |>
  mutate(
    # Z-scores individuales (altitud y temperatura en dirección positiva,
    # humedad en negativa porque más humedad = pelota más pesada = menos HR)
    z_alt  =  scale(altitud_ft)[,1],
    z_temp =  scale(avg_temp)[,1],
    z_hum  = -scale(humidity_pct)[,1],
    # IAB ponderado: altitud tiene mayor peso (efecto más documentado)
    IAB    = 0.50 * z_alt + 0.30 * z_temp + 0.20 * z_hum
  )

pf_env |>
  arrange(IAB) |>
  mutate(abbr = fct_inorder(abbr),
         fill_color = if_else(IAB >= 0, COL_HITTER, COL_PITCHER)) |>
  ggplot(aes(x = IAB, y = abbr, fill = fill_color)) +
  geom_col(width = 0.72, alpha = 0.88) +
  geom_vline(xintercept = 0, linewidth = 0.6, color = "#333") +
  geom_text(aes(label = round(IAB, 2),
                hjust = if_else(IAB >= 0, -0.15, 1.15)),
            size = 3, fontface = "bold") +
  scale_fill_identity() +
  scale_x_continuous(expand = expansion(mult = c(0.12, 0.12))) +
  labs(
    title    = "Índice Ambiental de Bateo (IAB)",
    subtitle = "Combina altitud (50%), temperatura (30%) y humedad inversa (20%) · Z-score",
    x = "IAB (positivo = favorece bateador)", y = NULL,
    caption  = "Pesos: altitud 50% · temperatura 30% · humedad 20% (invertida)"
  ) +
  theme_minimal(base_size = 12) +
  theme(plot.title = element_text(face = "bold"),
        panel.grid.major.y = element_blank(),
        panel.grid.minor   = element_blank())
```

---

## 3 · Park Factors — Vista global

### 3.1 HR vs Carreras (codificado por condiciones ambientales)

```{r pf-bubble}
#| fig-height: 7
pf |>
  ggplot(aes(x = PF_HR_avg_idx, y = PF_R_avg_idx,
             color = alt_group, size = humidity_pct)) +
  geom_vline(xintercept = 100, linetype = "dashed",
             color = "#888", linewidth = 0.4) +
  geom_hline(yintercept = 100, linetype = "dashed",
             color = "#888", linewidth = 0.4) +
  annotate("rect", xmin = 100, xmax = Inf,  ymin = 100, ymax = Inf,
           fill = COL_HITTER,  alpha = 0.04) +
  annotate("rect", xmin = -Inf, xmax = 100, ymin = -Inf, ymax = 100,
           fill = COL_PITCHER, alpha = 0.04) +
  annotate("text", x = 165, y = 101,
           label = "Bateadores ↗", color = COL_HITTER,
           size = 3, fontface = "italic", hjust = 1) +
  annotate("text", x = 68, y = 99,
           label = "↙ Pitchers", color = COL_PITCHER,
           size = 3, fontface = "italic", hjust = 0) +
  geom_point(alpha = 0.88) +
  geom_text_repel(aes(label = abbr), size = 3, fontface = "bold",
                  min.segment.length = 0.2, max.overlaps = 20) +
  scale_color_manual(values = ALT_COLORS, name = "Zona altimétrica") +
  scale_size_continuous(range = c(3, 12), name = "Humedad (%)",
                        labels = function(x) paste0(x, "%")) +
  labs(
    title    = "Park Factors LMB 2024–2026",
    subtitle = "PF HR (X) vs PF Carreras (Y) · Color = altitud · Tamaño = humedad",
    x = "PF HR Index", y = "PF Carreras Index",
    caption  = "Índice 100 = promedio de liga · Ponderado por PA"
  ) +
  theme_minimal(base_size = 12) +
  theme(plot.title = element_text(face = "bold", size = 15),
        panel.grid.minor = element_blank())
```

### 3.2 Ranking completo con variables ambientales

```{r pf-table}
pf |>
  arrange(desc(PF_HR_avg_idx)) |>
  select(team, altitud_ft, altitud, humidity_pct, avg_temp, park_class,
         PF_HR_avg_idx, PF_R_avg_idx, PF_H_avg_idx,
         PF_2B_avg_idx, PF_K_avg_idx, PF_BB_avg_idx,
         total_games) |>
  gt(rowname_col = "team") |>
  tab_header(
    title    = "Park Factors — LMB 2024–2026",
    subtitle = "Ordenado por PF HR · Índice 100 = promedio de liga"
  ) |>
  cols_label(
    altitud_ft   = "Alt (ft)",
    altitud      = "Alt (m)",
    humidity_pct = "Humedad",
    avg_temp     = "°F",
    park_class   = "Perfil",
    PF_HR_avg_idx  = "HR",
    PF_R_avg_idx   = "Carreras",
    PF_H_avg_idx   = "Hits",
    PF_2B_avg_idx  = "2B",
    PF_K_avg_idx   = "K",
    PF_BB_avg_idx  = "BB",
    total_games    = "G"
  ) |>
  fmt_number(columns = altitud_ft, decimals = 0, use_seps = TRUE) |>
  fmt_integer(columns = c(altitud, total_games)) |>
  fmt_number(columns = humidity_pct, decimals = 0, suffix = "%") |>
  fmt_number(columns = avg_temp, decimals = 1) |>
  fmt_number(columns = c(PF_HR_avg_idx:PF_BB_avg_idx), decimals = 1) |>
  data_color(
    columns = altitud_ft,
    method  = "numeric",
    palette = c("#0096C7", "#52B788", "#F4A261", "#6A0572")
  ) |>
  data_color(
    columns = humidity_pct,
    method  = "numeric",
    palette = c("#F4A261", "#ADB5BD", "#0096C7")
  ) |>
  data_color(
    columns = c(PF_HR_avg_idx, PF_R_avg_idx, PF_H_avg_idx, PF_2B_avg_idx),
    method  = "numeric",
    palette = c("#1D3557", "#ADB5BD", "#C1121F")
  ) |>
  data_color(
    columns = PF_K_avg_idx,
    method  = "numeric",
    palette = c("#C1121F", "#ADB5BD", "#1D3557")
  ) |>
  tab_spanner(label = "Ambiente",
              columns = c(altitud_ft, altitud, humidity_pct, avg_temp, park_class)) |>
  tab_spanner(label = "Ofensivos (bateador)",
              columns = c(PF_HR_avg_idx, PF_R_avg_idx, PF_H_avg_idx, PF_2B_avg_idx)) |>
  tab_spanner(label = "Pitching",
              columns = c(PF_K_avg_idx, PF_BB_avg_idx)) |>
  tab_style(style = list(cell_fill(color = "#FFF3CD")),
            locations = cells_stub(rows = team == "Toros de Tijuana")) |>
  opt_stylize(style = 1) |>
  opt_table_font(font = google_font("IBM Plex Sans")) |>
  tab_options(table.font.size = 12)
```

### 3.3 Park factors por zona altimétrica — distribución

```{r alt-group-box}
#| fig-height: 6.5
pf |>
  select(alt_group, humidity_pct,
         PF_HR_avg_idx, PF_R_avg_idx, PF_H_avg_idx, PF_K_avg_idx) |>
  pivot_longer(-c(alt_group, humidity_pct),
               names_to = "factor", values_to = "idx") |>
  mutate(factor = recode(factor,
    PF_HR_avg_idx = "HR",
    PF_R_avg_idx  = "Carreras",
    PF_H_avg_idx  = "Hits",
    PF_K_avg_idx  = "Strikeouts"
  )) |>
  ggplot(aes(x = alt_group, y = idx, fill = alt_group)) +
  geom_hline(yintercept = 100, linetype = "dashed", color = "#888") +
  geom_boxplot(alpha = 0.8, width = 0.5, outlier.shape = 21) +
  geom_jitter(aes(color = alt_group), width = 0.15, size = 2, alpha = 0.7) +
  scale_fill_manual(values  = ALT_COLORS, guide = "none") +
  scale_color_manual(values = ALT_COLORS, guide = "none") +
  scale_x_discrete(labels = function(x) str_wrap(x, 10)) +
  facet_wrap(~ factor, ncol = 2) +
  labs(title    = "Distribución de park factors por zona altimétrica",
       subtitle = "Índice 100 = promedio de liga",
       x = NULL, y = "Índice") +
  theme_minimal(base_size = 12) +
  theme(plot.title = element_text(face = "bold"),
        strip.text = element_text(face = "bold"),
        panel.grid.minor = element_blank())
```

---

## 4 · Perfil ofensivo (venue_batting_profile)

### 4.1 Slash line comparativa

```{r slash-bars}
#| fig-height: 8
vbp |>
  arrange(desc(OPS)) |>
  mutate(abbr = fct_inorder(abbr)) |>
  select(abbr, AVG, OBP, SLG) |>
  pivot_longer(-abbr, names_to = "stat", values_to = "value") |>
  mutate(stat = factor(stat, levels = c("SLG", "OBP", "AVG"))) |>
  ggplot(aes(x = value, y = abbr, fill = stat)) +
  geom_col(position = "identity", alpha = 0.82, width = 0.65) +
  geom_vline(xintercept = mean(vbp$AVG), linetype = "dotted",
             color = "#333", linewidth = 0.5) +
  scale_fill_manual(
    values = c("AVG" = "#457B9D", "OBP" = "#2A9D8F", "SLG" = "#E76F51"),
    name = NULL
  ) +
  scale_x_continuous(labels = label_number(accuracy = 0.001)) +
  labs(title    = "Slash line por parque — LMB 2024–2026",
       subtitle = "Ordenado por OPS · línea punteada = AVG promedio de liga",
       x = NULL, y = NULL) +
  theme_minimal(base_size = 11) +
  theme(plot.title = element_text(face = "bold"),
        legend.position = "top",
        panel.grid.major.y = element_blank())
```

### 4.2 Condiciones de juego: horario y cielo

```{r conditions-tile}
#| fig-height: 5.5
vbp |>
  left_join(select(pf, team, humidity_pct, altitud_ft), by = "team") |>
  arrange(desc(OPS)) |>
  mutate(abbr = fct_inorder(abbr)) |>
  select(abbr, pct_day, pct_evening, pct_night, pct_cloudy) |>
  pivot_longer(-abbr, names_to = "condition", values_to = "pct") |>
  mutate(condition = recode(condition,
    pct_day     = "Diurno (<5pm)",
    pct_evening = "Tarde (5–7pm)",
    pct_night   = "Nocturno (≥8pm)",
    pct_cloudy  = "% Nublado"
  ),
  condition = factor(condition,
    levels = c("Diurno (<5pm)", "Tarde (5–7pm)", "Nocturno (≥8pm)", "% Nublado"))) |>
  ggplot(aes(x = condition, y = abbr, fill = pct)) +
  geom_tile(color = "white", linewidth = 0.5) +
  geom_text(aes(label = percent(pct, accuracy = 1)),
            size = 2.8, color = "white", fontface = "bold") +
  scale_fill_gradient(low = "#1D3557", high = COL_HITTER,
                      name = "% juegos", labels = percent) +
  labs(title    = "Condiciones de juego por parque",
       subtitle = "Equipos ordenados por OPS (mayor arriba)",
       x = NULL, y = NULL) +
  theme_minimal(base_size = 11) +
  theme(plot.title   = element_text(face = "bold"),
        axis.text.x  = element_text(angle = 20, hjust = 1),
        panel.grid   = element_blank())
```

---

## 5 · Batted Ball profile

### 5.1 Trayectorias y HR/FB

```{r batball-combo}
#| fig-height: 7

p_traj <- vbb |>
  left_join(select(pf, team, altitud_ft, alt_group), by = "team") |>
  arrange(desc(fb_pct)) |>
  mutate(abbr = fct_inorder(abbr)) |>
  select(abbr, gb_pct, fb_pct, ld_pct, pu_pct) |>
  pivot_longer(-abbr, names_to = "traj", values_to = "pct") |>
  mutate(traj = recode(traj,
    gb_pct = "GB", fb_pct = "FB", ld_pct = "LD", pu_pct = "PU"
  ),
  traj = factor(traj, levels = c("GB","FB","LD","PU"))) |>
  ggplot(aes(x = pct, y = abbr, fill = traj)) +
  geom_col(width = 0.75) +
  scale_fill_manual(
    values = c("GB"="#457B9D","FB"="#E76F51","LD"="#2A9D8F","PU"="#ADB5BD"),
    name = NULL) +
  scale_x_continuous(labels = percent) +
  labs(title = "Trayectorias por parque", x = "% BIP", y = NULL) +
  theme_minimal(base_size = 10) +
  theme(legend.position = "top",
        panel.grid.major.y = element_blank())

p_hrfb <- vbb |>
  left_join(select(pf, team, altitud_ft, alt_group, humidity_pct), by = "team") |>
  ggplot(aes(x = altitud_ft, y = hr_per_fb,
             color = alt_group, size = humidity_pct)) +
  geom_smooth(aes(group = 1), method = "lm", se = TRUE,
              color = "gray50", fill = "gray80", alpha = 0.2,
              linewidth = 0.7, show.legend = FALSE) +
  geom_point(alpha = 0.88) +
  geom_text_repel(aes(label = abbr), size = 2.6, fontface = "bold") +
  scale_color_manual(values = ALT_COLORS, guide = "none") +
  scale_size_continuous(range = c(2, 8), name = "Humedad (%)",
                        labels = function(x) paste0(x, "%")) +
  scale_x_continuous(labels = comma) +
  scale_y_continuous(labels = percent) +
  labs(title = "Altitud vs HR/FB · tamaño = humedad",
       x = "Altitud (ft)", y = "HR / FB") +
  theme_minimal(base_size = 10) +
  theme(panel.grid.minor = element_blank())

p_traj + p_hrfb + plot_layout(widths = c(1.2, 1))
```

---

## 6 · Ventaja por mano de bateo

### 6.1 HR Rate: Zurdos vs Derechos

```{r batside-hr}
#| fig-height: 6.5
pf_bs |>
  filter(matchup.batSide.code %in% c("L","R")) |>
  select(venue, matchup.batSide.code, HR_rate, XBH_rate, H_rate) |>
  pivot_wider(names_from  = matchup.batSide.code,
              values_from = c(HR_rate, XBH_rate, H_rate)) |>
  mutate(
    hr_adv_L = HR_rate_L / HR_rate_R,
    abbr     = abbr_map[venue]
  ) |>
  left_join(select(pf, team, altitud_ft, alt_group, humidity_pct),
            by = c("venue" = "team")) |>
  ggplot(aes(x = HR_rate_L, y = HR_rate_R,
             color = alt_group, size = humidity_pct)) +
  geom_abline(slope = 1, intercept = 0, linetype = "dashed",
              color = "#888", linewidth = 0.5) +
  geom_point(alpha = 0.88) +
  geom_text_repel(aes(label = abbr), size = 3, fontface = "bold") +
  scale_color_manual(values = ALT_COLORS, name = "Zona altimétrica") +
  scale_size_continuous(range = c(3, 10), name = "Humedad (%)",
                        labels = function(x) paste0(x, "%")) +
  scale_x_continuous(labels = percent) +
  scale_y_continuous(labels = percent) +
  annotate("text", x = 0.046, y = 0.044,
           label = "← favorece\nderechos", color = "#457B9D", size = 3, hjust = 1) +
  annotate("text", x = 0.044, y = 0.046,
           label = "favorece\nzurdos →",  color = "#C1121F", size = 3, hjust = 0) +
  labs(title    = "HR Rate Zurdos vs Derechos · condiciones ambientales",
       subtitle = "Sobre la diagonal = parque favorece más a zurdos · tamaño = humedad",
       x = "HR Rate — Zurdos (L)", y = "HR Rate — Derechos (R)") +
  theme_minimal(base_size = 12) +
  theme(plot.title = element_text(face = "bold"),
        panel.grid.minor = element_blank())
```

### 6.2 Tabla bat side con contexto ambiental

```{r batside-table}
pf_bs |>
  filter(matchup.batSide.code %in% c("L","R")) |>
  select(venue, matchup.batSide.code, HR_rate, XBH_rate, H_rate) |>
  pivot_wider(names_from  = matchup.batSide.code,
              values_from = c(HR_rate, XBH_rate, H_rate),
              names_glue  = "{.value}_{matchup.batSide.code}") |>
  mutate(hr_adv_L  = HR_rate_L  / HR_rate_R,
         xbh_adv_L = XBH_rate_L / XBH_rate_R,
         h_adv_L   = H_rate_L   / H_rate_R) |>
  left_join(select(pf, team, altitud_ft, humidity_pct, avg_temp),
            by = c("venue" = "team")) |>
  arrange(desc(hr_adv_L)) |>
  select(venue, altitud_ft, humidity_pct, avg_temp,
         HR_rate_L, HR_rate_R, hr_adv_L,
         XBH_rate_L, XBH_rate_R, xbh_adv_L,
         H_rate_L, H_rate_R, h_adv_L) |>
  gt(rowname_col = "venue") |>
  tab_header(title    = "Ventaja por mano de bateo · LMB 2024–2026",
             subtitle = "Ratio >1 = parque favorece a zurdos") |>
  cols_label(
    altitud_ft   = "Alt (ft)",
    humidity_pct = "Hum %",
    avg_temp     = "°F",
    HR_rate_L  = "L", HR_rate_R  = "R", hr_adv_L  = "L/R",
    XBH_rate_L = "L", XBH_rate_R = "R", xbh_adv_L = "L/R",
    H_rate_L   = "L", H_rate_R   = "R", h_adv_L   = "L/R"
  ) |>
  fmt_number(columns = altitud_ft, decimals = 0, use_seps = TRUE) |>
  fmt_number(columns = humidity_pct, decimals = 0, suffix = "%") |>
  fmt_number(columns = avg_temp, decimals = 1) |>
  fmt_percent(columns = c(HR_rate_L, HR_rate_R, XBH_rate_L,
                           XBH_rate_R, H_rate_L, H_rate_R), decimals = 1) |>
  fmt_number(columns = c(hr_adv_L, xbh_adv_L, h_adv_L), decimals = 2) |>
  data_color(columns = altitud_ft, method = "numeric",
             palette = c("#0096C7","#52B788","#F4A261","#6A0572")) |>
  data_color(columns = humidity_pct, method = "numeric",
             palette = c("#F4A261", "#ADB5BD", "#0096C7")) |>
  data_color(columns = c(hr_adv_L, xbh_adv_L, h_adv_L),
             method  = "numeric",
             palette = c("#1D3557", "white", "#C1121F"),
             domain  = c(0.7, 1.3)) |>
  tab_spanner(label = "Ambiente",
              columns = c(altitud_ft, humidity_pct, avg_temp)) |>
  tab_spanner(label = "HR Rate",
              columns = c(HR_rate_L, HR_rate_R, hr_adv_L)) |>
  tab_spanner(label = "XBH Rate",
              columns = c(XBH_rate_L, XBH_rate_R, xbh_adv_L)) |>
  tab_spanner(label = "Hit Rate",
              columns = c(H_rate_L, H_rate_R, h_adv_L)) |>
  tab_style(style = list(cell_fill(color = "#FFF3CD")),
            locations = cells_stub(rows = venue == "Toros de Tijuana")) |>
  opt_stylize(style = 1) |>
  opt_table_font(font = google_font("IBM Plex Sans")) |>
  tab_options(table.font.size = 11)
```

---

## 7 · Compatibilidad parque–perfil de jugador

```{r profile-heatmap}
#| fig-height: 8
pf |>
  left_join(select(vbb, team, hr_per_fb, gb_pct, fb_pct), by = "team") |>
  left_join(select(vbp, team, K_pct), by = "team") |>
  mutate(
    # Power: HR idx + FB rate + altitud (en la misma dirección)
    score_power   = scale(
      PF_HR_avg_idx * 0.35 + fb_pct * 180 +
      hr_per_fb * 380 + altitud_ft * 0.004)[,1],
    # Contact: H idx + GB rate - K% - humedad alta ayuda al pitcher, no al power
    score_contact = scale(
      PF_H_avg_idx * 0.35 + gb_pct * 60 +
      (1 - K_pct) * 60 + humidity_pct * 0.2)[,1],
    # Pitcher: K idx + 1/HR idx + altitud inversa + humedad
    score_pitcher = scale(
      PF_K_avg_idx * 0.30 +
      (200 - PF_HR_avg_idx) * 0.30 +
      (200 - PF_R_avg_idx)  * 0.25 +
      humidity_pct * 0.15   +
      (8000 - altitud_ft) * 0.002)[,1]
  ) |>
  select(abbr, altitud_ft, humidity_pct,
         score_power, score_contact, score_pitcher) |>
  pivot_longer(-c(abbr, altitud_ft, humidity_pct),
               names_to = "profile", values_to = "score") |>
  mutate(
    profile = recode(profile,
      score_power   = "Power Hitter",
      score_contact = "Contact Hitter",
      score_pitcher = "Pitcher"),
    label_abbr = glue("{abbr}\n{comma(round(altitud_ft))}ft · {round(humidity_pct)}%")
  ) |>
  ggplot(aes(x = profile,
             y = reorder(label_abbr, score),
             fill = score)) +
  geom_tile(color = "white", linewidth = 0.6) +
  geom_text(aes(label = round(score, 1),
                color  = abs(score) > 1.2),
            size = 3, fontface = "bold") +
  scale_fill_gradient2(low = "#1D3557", mid = "gray95", high = "#C1121F",
                       midpoint = 0, name = "Z-score") +
  scale_color_manual(values = c("FALSE" = "gray30", "TRUE" = "white"),
                     guide = "none") +
  labs(
    title    = "Compatibilidad parque–perfil de jugador",
    subtitle = "Z-score · Rojo = muy favorable · Etiquetas: abbr / altitud / humedad",
    x = NULL, y = NULL,
    caption  = paste0(
      "Power: PF_HR(35%) + FB%(28%) + HR/FB(37%) + altitud\n",
      "Contact: PF_H(35%) + GB%(30%) + 1-K%(30%) + humedad\n",
      "Pitcher: PF_K(30%) + 1-PF_HR(30%) + 1-PF_R(25%) + humedad(15%) - altitud"
    )
  ) +
  theme_minimal(base_size = 11) +
  theme(plot.title = element_text(face = "bold"),
        plot.caption = element_text(size = 8, color = "#666"),
        panel.grid  = element_blank(),
        axis.text.x = element_text(face = "bold", size = 13),
        axis.text.y = element_text(size = 9))
```

---

## 8 · Fichas por equipo

```{r team-cards}
#| results: asis
for (tm in pf |> arrange(desc(PF_HR_avg_idx)) |> pull(team)) {
  pf_row  <- filter(pf,  team == tm)
  vbp_row <- filter(vbp, team == tm)
  vbb_row <- filter(vbb, team == tm)

  cat(glue("\n\n### {tm} `{pf_row$abbr}`\n\n"))
  cat(glue(
    "**Altitud:** {comma(round(pf_row$altitud_ft))} ft ",
    "({pf_row$altitud} m) · ",
    "**Humedad:** {round(pf_row$humidity_pct)}% · ",
    "**Temp. prom.:** {round(vbp_row$avg_temp, 1)}°F · ",
    "**Perfil:** {pf_row$park_class} · ",
    "**Juegos:** {pf_row$total_games}\n\n"
  ))

  tibble(
    Métrica = c(
      "Altitud (ft)", "Altitud (m)", "Humedad (%)", "Temp. prom. (°F)",
      "PF HR idx", "PF Carreras idx", "PF Hits idx", "PF 2B idx", "PF K idx",
      "AVG", "OBP", "SLG", "OPS",
      "GB%", "FB%", "LD%", "HR/FB"
    ),
    Valor = c(
      comma(round(pf_row$altitud_ft)),
      pf_row$altitud,
      round(pf_row$humidity_pct),
      round(vbp_row$avg_temp, 1),
      round(pf_row$PF_HR_avg_idx, 1),
      round(pf_row$PF_R_avg_idx,  1),
      round(pf_row$PF_H_avg_idx,  1),
      round(pf_row$PF_2B_avg_idx, 1),
      round(pf_row$PF_K_avg_idx,  1),
      round(vbp_row$AVG, 3),
      round(vbp_row$OBP, 3),
      round(vbp_row$SLG, 3),
      round(vbp_row$OPS, 3),
      paste0(round(vbb_row$gb_pct   * 100, 1), "%"),
      paste0(round(vbb_row$fb_pct   * 100, 1), "%"),
      paste0(round(vbb_row$ld_pct   * 100, 1), "%"),
      paste0(round(vbb_row$hr_per_fb * 100, 1), "%")
    )
  ) |>
    gt() |>
    tab_options(table.font.size = 11,
                table.border.top.style    = "hidden",
                table.border.bottom.style = "hidden") |>
    opt_table_font(font = google_font("IBM Plex Sans")) |>
    print()
}
```

---

## Metodología {.appendix}

- **Fuente:** MLB Stats API via R package `{baseballr}` · Temporadas regulares 2024–2026. ETL por Axel Mora.
- **Período:** Temporadas regulares 2024, 2025 y 2026 (juegos finalizados al 9 de junio de 2026).
- **Altitud:** Medida en pies (`altitud_ft`) y metros (`altitud`) para cada sede.
- **Humedad:** Promedio de la humedad relativa registrada por la API en los juegos del período analizado.
- **Efecto físico de altitud:** A 7,323 ft (Ciudad de México) la densidad del aire es ~20% menor que a nivel del mar, reduciendo la resistencia aerodinámica y aumentando el alcance de la pelota.
- **Efecto de humedad:** Alta humedad → pelota más pesada → menor distancia de vuelo; también modifica el agarre del lanzador. Relación inversa con el poder ofensivo.
- **Índice Ambiental de Bateo (IAB):** Z-score ponderado: altitud (50%) + temperatura (30%) + humedad inversa (20%).
- **Park Factor:** Ratio home/away ponderado por PA, normalizado a índice 100 = promedio de liga.
- **Batted ball:** Calculado desde PBP filtrando por el último lanzamiento de cada turno al bat.
- **Promedio multi-año:** Media ponderada por PA para reducir varianza en equipos que disputaron menos juegos (cancelados).
- **Normalización (Índice):** PF × 100, donde 100 = promedio de liga en esa métrica.
- **Score de compatibilidad:** Combina park factors, batted ball rates, altitud y humedad con pesos diferenciados por perfil de jugador.
- **Discriminación por sede:** Se usó el equipo local como proxy de venue en lugar del nombre del estadio, para evitar inconsistencias por cambios de nombre o juegos en sede neutral.
